【裁判字號】    97,上更(一),46
【裁判日期】    970506
【裁判案由】    偽造有價證券等
【裁判全文】
臺灣高等法院刑事判決              97年度上更(一)字第46號
上  訴  人  臺灣板橋地方法院檢察署檢察官
上  訴  人
即  被  告  戊○○○
指定辯護人  本院公設辯護人  周君穎
上  訴  人
即  被  告  甲○○
                      樓
選任辯護人  楊延壽律師
被      告  乙○○
                      4號
上列上訴人因被告偽造有價證券等案件，不服臺灣板橋地方法院
94年度訴字第110號，中華民國94年8月30日第一審判決（起訴案
號：臺灣板橋地方法院檢察署93年度偵字第12680號），提起上
訴，本院判決後，經最高法院第一次發回審理，本院更為判決如
下：
    主  文
原判決關於戊○○○、甲○○部分撤銷。
戊○○○連續意圖供行使之用，而偽造有價證券，處有期徒刑壹
年拾月。如附表所示偽造之有價證券均沒收。
甲○○連續行使偽造有價證券，處有期徒刑壹年肆月，減為有期
徒刑捌月，緩刑參年。附表所示偽造之有價證券均沒收。
其他上訴駁回。
    事  實
一、戊○○○為鈺興企業股份有限公司（址設臺北縣土城市○○
    路○ 段46巷5 之3 號，以下簡稱鈺興公司）負責人，甲○○
    則為至品企業社（址設臺北縣新莊市○○路508 巷9 號）負
    責人，鈺興公司與至品企業社間有業務往來。戊○○○所有
    之支票早於民國（下同）92年3月間即拒絕往來，戊○○○
    竟意圖供行使之用，基於偽造有價證券之概括犯意，自92年
    3月底、4月初某日起至7月間某日止，在臺北縣土城市○○
    路○段46巷5之3號鈺興公司及臺北縣新莊市迴龍往龜山方向
    之路上等處，未經乙○○、其夫傅溪榕、其大伯傅溪松（即
    傅溪榕之兄）之授權或同意，連續將乙○○所有，交付予傅
    溪榕持有，如附表所示，付款銀行為花蓮區中小企業銀行埔
    墘分行（以下簡稱花企埔墘分行）之支票，先持其夫傅溪榕
    所有之印章連續盜蓋於附表編號五、六所示之支票，再持其
    大伯傅溪松所有之印章，連續盜蓋於附表編號一至四所示支
    票之發票人欄，並偽填發票日及面額（詳如附表所示），其
    中附表編號五所示支票之發票日欄原載92年5月7日，嗣於到
    期日前某日，戊○○○再將之塗改為92年9月7日，連續偽造
    如附表所示之有價證券，足以生損害於乙○○、傅溪松、傅
    溪榕，並於偽造完成後當場交予知情之甲○○，以支付鈺興
    公司積欠至品企業社之貨款。
二、甲○○明知前開支票均為偽造之支票，竟意圖供行使之用而
    收集之概括犯意，連續收集上開支票，再基於行使偽造有價
    證券之概括犯意，先後於92年7月初及同年月14日下午4時許
    ，在臺北縣新莊市○○路508巷9號至品企業社，分別將如附
    表所示編號一、三之支票交付予丁○所經營之唯一鋁業有限
    公司（以下簡稱唯一公司）業務員丙○○，以支付積欠唯一
    公司之貨款。
三、嗣於92年9月30日唯一公司將附表編號一所示支票向銀行提
    示，因存款不足、發票人簽章不全、不符之理由退票，經花
    企埔墘分行通知乙○○，乙○○經詢問戊○○○後，於92年
    10月1日至上開銀行申報附表編號二至四所示之支票遺失，
    而查悉上情。
四、案經臺北市政府警察局士林分局移送臺灣板橋地方法院檢察
    署偵查起訴。
    理  由
甲、有罪部分：
壹、證據能力部分：
一、按被告以外之人於審判外之言詞或書面陳述，除法律有規定
    者外，不得作為證據；又被告以外之人於審判外之陳述，雖
    不符合同法第159條之1至第159條之4之規定，但經當事人於
    審判程序同意作為證據，法院審酌該言詞陳述或書面陳述作
    成時之情況，認為適當者，亦得為證據。當事人、代理人或
    辯護人於法院調查證據時，知有第159條第1項不得為證據之
    情形，而未於言詞辯論終結前聲明異議者，視為有前項之同
    意，刑事訴訟法第159條第1項及第159條之5分別定有明文。
二、被告甲○○於原審主張，共同被告戊○○○於警詢及檢察官
    偵訊中之供述，均屬審判外之陳述，對被告甲○○而言無證
    據能力。經查：證人戊○○○於警詢中之證述與審判中之經
    交互詰問之證述大致相符，並無較有可信之特別情況，應認
    無證據能力。至其偵查中之供述未具經依法具結，亦無證據
    能力。惟被告戊○○○、被告乙○○就上開警、偵訊供述之
    證據能力並不爭執，故戊○○○於警詢及檢察官偵訊中之供
    述，對除被告甲○○外之被告而言，仍有證據能力。
三、其餘經本院引用之各該被告以外之人於審判外之陳述（包含
    書面陳述），雖屬傳聞證據，惟當事人於原審及本院審理中
    均表示同意作為證據方法而不予爭執，且迄至言詞辯論終結
    前亦未再聲明異議，本院審酌上開證據資料製作時之情況，
    尚無違法不當及證明力明顯過低之瑕疵，亦認為以之作為證
    據應屬適當，故揆諸前開規定，爰逕依刑事訴訟法第159條
    之5規定，認前揭證據資料均有證據能力。
貳、實體方面：
一、訊據被告戊○○○固不否認未經乙○○、傅溪松、傅溪榕之
    同意，而持傅溪松、傅溪榕之印章盜蓋在如附表所示乙○○
    所有之支票上，並分別交付予被告甲○○之事實，惟矢口否
    認有何意圖供行使之用而偽造有價證券犯行，辯稱：我並沒
    有供行使之意圖，我無意去欺騙別人，是想要去質押，因我
    其當時的票被退，必須要交還銀行。當時以為系爭支票是我
    先生傅溪榕的票，有拿傅溪松的印章來蓋，但只是蓋個形式
    而已，就把票直接給被告甲○○，當時有跟被告甲○○講這
    個票不能拿去軋，說傅溪榕的票已經拒絕往來，如果軋進去
    ，就會跳票云云。被告甲○○固不否認戊○○○曾經交付其
    如附表所示支票，並為支付積欠唯一公司貨款，而分別將如
    附表編號一、三所示之支票交付予唯一公司業務員丙○○之
    事實，惟矢口否認有何行使偽造有價證券犯行，辯稱：我不
    知上開支票係偽造，在大馬路旁邊有很多車，且被告戊○○○說話很快，如果沒有專心聽，就會不清楚，我很少去問，
    她只要把票交給我就好了，沒有聽到這張票不能用。我在警
    詢、偵查時供稱知悉票據為偽，係被告戊○○○告知為上開
    說詞，二人均無事，因不諳法律而誤信戊○○○之言，並非
    真知票據為偽。我將支票交予唯一公司係為清償原已積欠之
    貨款，並未再因此獲得任何財物或利益，且退票後業以現金
    清償貨款換回退票，顯見我無行使上開偽造支票之意。且我
    係一次收受一張支票，未注意戊○○○所交付之票據，發票
    人是否相同云云。
二、然查：
  (一)被告戊○○○部分：
  １被告戊○○○並未得到乙○○、傅溪松、傅溪榕之同意或授
    權即在如附表所示之支票上盜蓋傅溪松、傅溪榕之印章，並
    填載日期及票面金額，完成發票行為之事實，為被告戊○○○所自承，亦據證人傅溪松於警詢、檢察官偵訊中證述明確
    ，核與被乙○○所述情節相符，雖證人傅溪榕未到庭證述，
    惟被告戊○○○已自承，上開支票係在其家中抽屜取得，且
    與其夫並未參與其事業，顯見其使用其夫傅溪榕之印章亦未
    經其夫授權或同意，從而被告戊○○○開立系爭支票之行為
    自屬偽造有價證券。
  ２被告戊○○○雖辯稱，其以為附表所示支票係其夫傅溪榕所
    有，只是想要拿系爭支票去質押，盜蓋傅溪松之印章只是蓋
    個形式，就把票給被告甲○○，但有跟甲○○說這票不能軋
    入，其並沒有供行使之意圖云云。惟被告戊○○○自警詢迄
    審理中均稱，其係因積欠債權人甲○○之債務，始開立系爭
    支票，於原審審理中更明確稱因為被告甲○○天天到其家中
    來亂，還找其母親，因此提出交付其夫傅溪榕之支票（實際
    為被告乙○○所有），先盜蓋傅溪榕之印章，嗣因傅溪榕之
    印章於92年5、6月間為地下錢莊取走後，即改以盜蓋傅溪松
    之印章之方式，偽造支票後交付予被告甲○○，交付支票後
    被告甲○○即無追討欠款之行為等語，從而被告戊○○○開
    立並交付如附表所示支票予被告甲○○，其目的即係為支付
    積欠被告甲○○之貨款債務，應堪認定。被告雖辯稱其有告
    知被告甲○○不得軋入，否則會跳票等情。惟縱認被告戊○○○曾經告知被告甲○○，附表所示支票不得軋入，惟其於
    檢察官92年11月18日偵訊中業已自承，其當時知道被告甲○○會把票交給別人，但有跟被告甲○○說這票不能軋入，後
    來被告甲○○把這票交給誰其不知道等語。則被告戊○○○
    在交付附表所示支票時顯已明知被告甲○○會將該支票流通
    ，僅希望被告甲○○在他人軋入前先行處理，不要任使該支
    票跳票，則其將附表所示支票交付予被告甲○○後，既得以
    交付予他人，被告戊○○○交付附表所示票據予被告甲○○
    之行為自屬行使票據之行為。縱認被告戊○○○係以質押之
    意思簽發系爭支票，而質押支票本身乃以支票簽發之票面金
    額以擔保債務，其簽發並交付前開票據自仍屬行使之範疇。
    又被告戊○○○於原審審理中雖辯稱，伊只是要給被告甲○○當作債權的憑證，以利計算利息云云。被告戊○○○前開
    辯解與其自警詢以迄原審準備程序中所供，係因被告甲○○
    追討債務，為解決甲○○討債問題始開立前開支票等情已有
    不符。且縱使為計算利息之用，只需開立本票或借據即可成
    為債權憑證，何須大費周章拿乙○○所有之支票，並盜用傅
    溪松、傅溪榕之印章簽發系爭支票？且被告戊○○○於原審
    審理中業已自承，要換回被告甲○○的票約有10幾張，尚積
    欠其他客戶債務，何以特別挑出如附表所示支票以計算利息
    ？其前開所辯顯與經驗法則相違，尚難採信。再被告戊○○○已坦承附表所示票據並非同時開立，而係分次開立偽造之
    地點亦不同，顯係基於概括犯意而連續為數行為，其於辯護
    意旨認被告戊○○○上開行為係接續行為，容有誤會。綜上
    ，被告戊○○○辯稱其並無供行使之用而偽造有價證券之意
    圖，顯不足採。此外並有如附表所示支票及臺灣票據交換所
    退票理由單（以上均為影本）附卷可稽。被告戊○○○犯行
    事證明確洵堪認定。
  (二)被告甲○○部分：
  １被告甲○○取得被告戊○○○所交付之附表所示偽造之票據
    後，係為支付其所積欠唯一公司之債務，而將如附表所示編
    號一、三之支票交付予丁○所經營之唯一公司業務員丙○○
    之事實，為其所自承，亦與證人丁○於警詢中、丙○○於警
    詢及檢察官偵訊中證述情節相符。並有如附表所示支票及附
    表編號一、三所示支票之臺灣票據交換所退票理由單（以上
    均為影本）附卷可憑。
  ２被告甲○○雖辯稱：伊不知系爭支票為偽，之前供稱知悉票
    據為偽係戊○○○所授意云云。惟查，被告甲○○於93年4
    月25日警詢、93年11月16日檢察官偵訊中均已自承其明知被
    告戊○○○所交付之支票，其上所蓋之傅溪松，並非發票人
    ，被告戊○○○也有稱前開支票不能使用，其想說暫時先用
    ，待有票再將之換回（見偵查卷第14頁、110頁以下）。被
    告戊○○○於原審審理時證稱：因為甲○○一直在追我的債
    務，我跟他說我的票也拒絕往來，而我身上也沒有任何東西
    可以抵押，所以就告訴他我先生的票也是拒絕往來，然後我
    就開票給他。開票給甲○○都是在他的面前開的，我都是在
    他的面前寫金額、日期、蓋章。但是我在開票之前都有跟他
    講明這些票都不能兌現。當時有跟他說那是我先生的票，而
    且已經拒絕往來，所以不能用，我說只是還給人家，我要拿
    這些票去跟甲○○換他手上的票，我要拿去銀行塗銷。當時
    我有告訴甲○○，在迴龍開的票是用傅溪松的印章，因為我
    手上沒有我先生傅溪榕的印章。簽發支票時，我有告訴甲○○說，我身上沒有我先生的印章，只有傅溪松的印章，但是
    不管是傅溪松或是傅溪榕的印章，都不可以軋入，因為都會
    退票。當時簽發支票給甲○○，甲○○知道那是我先生的印
    章，因為我在開票之前，都有事先跟他說明。事發之後，我
    才知道他也沒有錢，被人家逼，他也沒有東西給人家，所以
    甲○○明知我簽的票不能用也不能軋，他還要收。但是我當
    時有跟他說若要拿這個票跟人家換，一定要跟人家說清楚等
    語（參見原審卷第81-90頁），足認甲○○之警、偵所供與
    事實相符。被告甲○○雖又辯稱其沒有聽清楚被告戊○○○
    有沒有講這個票不能用，因為在大馬路旁邊有很多車，且被
    告戊○○○說話很快，如果沒有專心聽，就會不清楚云云。
    然查被告戊○○○於本院審理中業已證稱：迴龍那次的車子
    是FREECA，其不知被告甲○○聽力如何，但是車子裡面聲音
    很清楚，其坐在駕駛座，被告甲○○坐在駕駛座旁邊等語。
    衡情被告戊○○○與甲○○係在狹小空間中談論開立支票以
    清償債務之事，與二人切身利害相關；參以，被告甲○○討
    債甚急等情亦據被告即證人戊○○○於原審審理中證述明確
    ，其對於被告戊○○○簽發票據之行為及與票據有關之陳述
    ，當極為謹慎，豈有聽不清楚之理。被告甲○○前開所辯，
    顯與經驗法則與事實相去甚遠。
  ３雖被告甲○○辯稱不知被告戊○○○之夫之姓名為何云云。
    然參諸被告甲○○業已自承，被告戊○○○有說該票是傅溪
    榕的等情，且依被告甲○○於檢察官偵查中所提出之答辯狀
    所附之被證二之支票所示，被告甲○○早於92年5月7日前業
    已收受以「傅溪榕」名義所簽發之支票（詳見偵查卷138頁
    ，支票號碼HF0000000號，發票日原記載為92年5月7日，嗣
    將發票日改為92年9月7日，其上修改部分竟然係蓋用傅溪松
    之印章），嗣後被告甲○○再收受同一帳戶如附表所示之其
    餘支票，惟發票人竟然成為「傅溪榕」，二枚印章大小、字
    體均不相同，肉眼即可辨視，有上開支票附被告甲○○之答
    辯狀（見偵查卷第138頁），是形式上即可查知同一帳戶之
    發票人不同，且戊○○○在發票日上蓋用與發票人不同之印
    章之事實為被告甲○○所明知，顯見被告戊○○○於原審所
    證，被告甲○○需款甚急，即便明知支票為偽收受後持以行
    使，只要能對債權人拖延片刻亦在所不惜等語，佐以被告甲○○自承，附表編號一、三所示支票係被告甲○○於92 年7
    月間所交付，而唯一公司於同年9月30日始行提示等情，亦
    堪認被告戊○○○於原審審理時之證述為與事實相符，被告
    甲○○辯稱，其警、偵訊所供不實云云，尚難採信。至被告
    甲○○所辯，跳票後旋以現金清償常立公司，並因行使附表
    編號一、三所示支票獲利，顯見伊不知上開支票為偽云云，
    惟依前所述，被告甲○○所獲得者係延緩清償之利益，自難
    謂其行使附表編號一、三所示支票全然無利益可言。況附表
    編號一所示支票，退票理由僅係存款不足、發票人簽章不符
    ，惟附表編號三之支票，退票理由為該支票係經掛失之空白
    票據，且附表編號一所示支票退票後，原支票所有人乙○○
    即至銀行辦理掛失，有退票理由單二紙、票據掛失止付通知
    書等在卷可稽，益見被告甲○○係知悉事態嚴重，始為清償
    行為，自不足以此行為反推被告甲○○不知票據為偽。足認
    被告甲○○明知附表所示支票為偽，而予收集，並將附表編
    號一、三所示支票持以行使。
  ４綜上所述，被告甲○○所辯顯與事實不符，委不足採，其犯
    行事證明確，亦堪認定。
三、被告行為後，刑法業於94年2 月2 日經總統以華總一義字第
    09400014901 號令修正公布，並於95年7 月1 日施行。而按
    行為後法律有變更者，適用行為時之法律，但行為後之法律
    有利於行為人者，適用最有利於行為人之法律，修正後刑法
    第2 條第1 項定有明文。此條規定係規範行為後法律變更所
    生新舊法律比較適用之準據法，本身尚無新舊法比較之問題
    ，於新法施行後，應一律適用新法第2 條第1 項之規定，為
    「從舊從輕」之比較，先予敘明。再按本次法律變更，比較
    時應就罪刑有關之共犯、未遂犯、想像競合犯、牽連犯、連
    續犯、結合犯，以及累犯加重、自首減輕暨其他法定加減原
    因（如身分加減）與加減例等一切情形，綜其全部罪刑之結
    果而為比較（最高法院95年5 月23日95年度第8 次刑庭會議
    決議參照）。就本件所應適用法條部分，相關修正有：
  (一)刑法第201 條本身雖未修正，然該罪有併科罰金刑之處罰，
    且自24年7月1日施行後即未再修正，依增訂刑法施行法第1
    條之1規定，其罰金即應以新臺幣為單位，數額應提高30倍
    。而倘依被告行為時之罰金罰鍰提高標準條例第1條之規定
    ，依法律應處罰金罰鍰者，就其原定數額提高為2倍至10倍
    。但法律已依一定比率規定罰金或罰鍰之數額或倍數者，依
    其規定。而依行政院會銜司法院於72年7 月27日發布，同年
    8月1日施行，有關刑法定有罰金各條，提高為10倍。再者銀
    元與新台幣之比率為1比3。從而前開犯罪條文修正前、後罰
    金最高額應屬相同。惟被告行為時，刑法第33條第5款原規
    定：「罰金：1元以上。」，修正後刑法第33條第5款則規定
    ：「罰金：新台幣1千元以上，以百元計算之。」，將罰金
    刑提高為新臺幣1千元以上，且以百元計算，比較修正前後
    規定，修正後刑法第339條第1項所規定本刑罰金刑之最低額
    ，較修正前提高，依修正後刑法第2條第1項規定，自應以修
    正前之規定較為有利。
  (二)刑法第56條業經修正刪除，依修正前刑法第56條規定，被告
    所犯詐欺取財罪，因時間緊接，犯構成要件相同之罪名，可
    依連續犯之規定論以一罪。而依修正後刑法刪除第56條之結
    果，被告上開犯行，應依行為次數分論併罰，比較修正前後
    刑法，應以修正前之刑法有利於被告。
  (三)綜上開比較結果，應以修正前刑法有利於被告，應一體適用
    修正前刑法規定為論罪科刑之準據。
四、論罪科刑
  (一)被告戊○○○所為，係犯刑法第201條第1項意圖供行使之用
    ，而偽造有價證券罪，其盜用印章為偽造有價證券之階段行
    為，交付偽造有價證券之低度行為，為偽造之高度行為所吸
    收，均不另論罪。被告戊○○○先後多次犯行，時間緊接，
    犯罪構成要件相同，顯係基於概括犯意為之，為連續犯，應
    依修正前刑法第56條之規定，以一罪論並加重其刑。又被告
    戊○○○並無前科，係因支付積欠之貨款，遭被告甲○○催
    討甚急始偽造附表所示支票，且開立前開支票後，已告知被
    告甲○○不得將之提示，偽造之支票數量為6張，票面金額
    共計50餘萬元，尚難稱鉅大，衡其情節，客觀上足以引起一
    般同情，情輕法重，處以法定最低刑度猶嫌過重，爰依刑法
    第59條減輕其刑。並依法先加後減之。核被告甲○○所為，
    則係犯刑法第201條第2項前段之行使偽造有價證券罪，其收
    集偽造有價證券之行為為行使之行為所吸收，不另論罪。
  (二)核被告甲○○所為係犯刑法第201條第2項前段之行使偽造有
    價證券罪，其收集偽造有價證券之行為為行使之行為所吸收
    ，不另論罪。被告甲○○先後2次行使偽造有價證券犯行，
    時間緊接，犯罪構成要件相同，顯係基於概括犯意為之，為
    連續犯，應依修正前刑法第56條之規定，以一罪論並加重其
    刑。惟其犯後已將票款清償，本院審酌無庸加重。又行使偽
    造有價證券以使人交付財物，如果所交付者即係該證券本身
    之價值，則其詐欺取財仍屬行使偽券之行為，不另成立詐欺
    罪名，最高法院25年上字第1814號判例可資參照。被告甲○○行使如附表編號一、三所示支票，係為支付其所積欠唯一
    公司之貨款，亦即為清償舊債，於其新票據債務未履行前，
    原先貨款債務仍不消滅，是被告甲○○除行使該偽造之支票
    外，並無另外獲得財物或不法利益之行為，揆諸前開說明，
    自無再論以詐欺取財罪。
  (三)卷附被告甲○○於93年12月15日偵查中所提出答辯狀後附之
    支票顯示，甲○○早於92年5月7日前，業已收受戊○○○交
    付，以「傅溪榕」名義所簽發之附表編號五、六所示支票，
    其中編號六所示支票發票日原記載為92年5月7日，經更改為
    92年9月7日（該修改部分係蓋用「傅溪松」之印章）之支票
    ，顯見被告戊○○○除偽造如附表編號一至四所示4紙支票
    外，另有偽造附表編號五、六所示支票之犯行、被告甲○○
    亦有收集附表編號五、六所示支票，此部分雖未經檢察官起
    訴，然與起訴部分有修正前刑法連續犯之裁判上一罪關係，
    而為起訴效力所及，本院自應併予審理（見最高法院發回意
    旨(一)）。
五、原審據以論罪科刑固非無見，惟(一)被告戊○○○另有偽造附
    表編號五、六所示支票、被告甲○○另有收集附表編號五、
    六所示支票，與經檢察官起訴之偽造附表編號一至四所示支
    票犯行，有修正前連續犯之裁判上一罪關係，原審疏未論及
    ，尚有未洽。(二)被告行為後，刑法於95年7月1日修正公布施
    行，原判決未及比較適用，容有未合。(三)中華民國九十六年
    罪犯減刑條例業經公布，並自96年7月16日起施行，被告林
    永發所犯上開罪行，犯罪時間在96年4 月24日以前，合於減
    刑條件，原判決亦未及審酌適用該條例予以減刑，亦有未洽
    。被告戊○○○上訴認原審量刑過重、甲○○上訴否認犯罪
    雖無理由，惟原判決既有上開可議之處，自屬無可維持，由
    本院將原判決此部分撤銷改判。
六、爰審酌被告2人之素行，犯罪之動機、目的、手段、所生危
    害，被告甲○○於支票退票後，已以現金清償唯一公司票款
    ，惟否認犯行；被告戊○○○雖與被告甲○○達成和解，有
    和解書乙紙可稽，惟對於被告戊○○○偽造有價證券之犯行
    而言，被告甲○○乃是明知為偽造之有價證券而為收受並非
    偽造有價證券犯行之被害人，且前開和解書乃是針對被告戊○○○積欠被告甲○○貨款所為之和解，及犯罪後僅坦承部
    分行為之態度等一切情狀，分別量處如主文所示之刑。又被
    告甲○○之犯罪時間在96年4月24日以前，合於中華民國九
    十六年罪犯減刑條例之減刑規定，應依同條例第2條第1項第
    3款之規定，減其宣告刑二分之一，以示懲戒。再被告甲○○並無前科或不良紀錄，未曾因故意犯罪受有期徒刑以上之
    刑之宣告，有卷附本院被告前科記錄表可稽，其於事發後已
    將票款給付唯一公司，因認被告經此刑之宣告後當知警惕，
    信無再犯之虞，因認被告所受刑之宣告以暫不執行為適當，
    爰併予宣告緩刑3年，以勵自新（按被告行為後，關於緩刑
    部分雖亦有修正，惟不在刑法第二條所稱應予比較新舊法適
    用範圍，而應適用裁判時法律，此有最高法院95年第8次決
    議亦認「犯罪在新法施行前，新法施行後，緩刑之宣告，應
    適用新法第七十四條之規定」等語甚明，附此敘明。）
六、如附表所示之支票，均為偽造之有價證券，依刑法第205條
    之規定，不問屬於犯人與否，沒收之。
乙、無罪部分：
一、公訴意旨另以：被告乙○○明知將附表編號二、三、四之空
    白支票借予傅溪榕使用，並未遺失，竟於銀行通知上開支票
    遭提示之際，於92年10月1日向花蓮區中小企業銀行埔墘分
    行申報遺失，並在遺失票據申請書之票據喪失日期及地點欄
    上載「于83年期間遺失，為傅溪榕先生占有」，向警察機關
    申告傅溪榕涉有侵占遺失物之罪，因認被告乙○○涉犯刑法
    第169條第1項之誣告罪云云。
二、按犯罪事實應依證據認定之，無證據不得認定犯罪事實；不
    能證明被告犯罪者，應諭知無罪之判決，刑事訴訟法第154
    條第2項及第301條第1項，分別定有明文。次按認定不利於
    被告之事實，須依積極證據，苟積極證據不足為不利於被告
    事實之認定時，即應為有利於被告之認定，更不必有何有力
    之證據；又犯罪事實之認定，應憑真實之證據，倘證據是否
    真實尚欠明確，自難以擬制推測之方式，為其判斷之基礎；
    刑事訴訟法上證明之資料，無論為直接或間接證據，均須達
    於通常一般之人均不致有所懷疑，而得確信其為真實之程度
    ，始得據為有罪之認定，若其關於被告是否犯罪之證明未能
    達此程度，而有合理懷疑之存在，致使無從形成有罪之確信
    ，根據「罪證有疑，利於被告」之證據法則，即不得遽為不
    利被告之認定，最高法院30年上字第816號、53年臺上字第
    656 號、76年臺上字第4986號判例可資參照。再誣告罪，以
    意圖他人受刑事或懲戒處分，向該管公務員誣告為構成要件
    ，故該項犯罪不特須指出具體事實足以使人受刑事獲懲戒處
    分，且須明知其為虛偽，具有故意構陷之情形始能成立，如
    對事實有所誤認，即缺乏此種意思條件，自難令負誣告責任
    ，最高法院22年上字第3368號判例可憑。
三、公訴人認被告乙○○涉犯誣告罪嫌，無非以被告乙○○於警
    詢、偵訊中之自白及遺失票據申報書、票據掛失止付通知書
    各乙紙等件在卷可稽為其主要論據。訊據被告乙○○堅詞否
    認有何誣告犯行，辯稱：其於82年底將系爭支票交付予傅溪
    榕，嗣後傅溪榕告知前開支票業已遺失，惟其竟被銀行通知
    前開支票跳票，才去報遺失，並載明「于83年期間遺失，為
    傅溪榕先生占有」，其並無誣告傅溪榕之意等語。
四、經查：
  (一)依卷附遺失票據申報書、票據掛失止付通知書所示，被告乙○○係於92年10月1日，就附表編號二至四所示三紙支票申
    報遺失，且於上開申報書及止付通知書之票據喪失之經過欄
    位上，亦明確指出「于八十三年期間遺失，為傅溪榕先生占
    有」等詞（見偵卷第21、22頁）。依被告乙○○於警詢時所
    供，固足認乙○○已知悉上開支票並未遺失，而係由傅溪褣
    之妻戊○○○持有並簽發，惟其仍辦理申報遺失手續等情。
    惟細究卷附之支票申報掛失止付之通知書、遺失票據申報書
    之票據喪失經過欄、票據喪失日期及地點欄，均記載「于83
    年期間遺失，為傅溪榕先生占有」，觀諸上開文字記載尚嫌
    簡要，若解釋為「上開票據於83年期間遺失，現為傅溪榕先
    生占有中」，自足認被告乙○○明知上開票據為戊○○○使
    用，卻誣指遺失後為傅溪榕侵占，有誣告傅溪榕涉有侵占遺
    失物之罪之犯行，惟若解釋為「上開票據於83年期間為傅溪
    榕先生占有中遺失」，則只是客觀事實之陳述，尚難認其明
    知傅溪榕並無侵占遺失物，猶仍誣告傅溪榕侵占遺失物。
  (二)被告乙○○於警詢時係供稱：我是經由花蓮企業銀行埔墘分
    行通知我有支票存入，我去詢問戊○○○，才知道花蓮企業
    銀行埔墘分行支票票號HF0000000、HF000000
    0是由戊○○○所開立。何時及何地開立，我都不知道；我
    將花蓮企業銀行埔墘分行支票借予傅溪榕，因為銀行告訴我
    必須要辦理止付，所以才至花蓮企業銀行埔墘分行申報遺失
    （見偵卷第17頁），其於偵查以迄審理中始終堅稱，其於82
    年底赴大陸經商前，曾將如附表所示之支票等空白支票交付
    予傅溪榕，而於83年返國後曾問傅溪榕前開支票之去向，經
    傅溪榕表示前開票據業已遺失，嗣因花蓮區中小企業銀行埔
    墘分行通知其有支票已軋入銀行，經向被告戊○○○查詢始
    知悉前開支票係被告戊○○○所開立等語。即可推知其於上
    開申報書及止付通知書之票據喪失之經過欄位上所載之「于
    八十三年期間遺失，為傅溪榕先生占有」等語，應係事實之
    陳述。參諸系爭支票係82 年底即交付予傅溪榕，惟直至92
    年始有流通行使之行為，已有約10年不曾為人所使用。證人
    戊○○○自警詢以迄原審審理中亦一致證稱：其係在房間化
    妝台的抽屜內找到等語，亦即並非其夫傅溪榕所交付，則被
    告乙○○辯稱傅溪榕曾告知其系爭票據因不知去向而遺失等
    情，即非不可採信。從而尚難認被告乙○○係明知系爭支票
    於83年間並未遺失，猶申告系爭支票遺失，且為傅溪榕所侵
    占。揆諸前開說明，應認被告乙○○尚乏使他人受刑事或懲
    戒處分之意思條件，則尚難以誣告罪相繩。
  (三)綜上所述，依公訴人所舉之證據尚不能使本院獲得被告乙○○有罪之確信。此外復查無其他積極證據足認被告乙○○有
    何誣告罪犯行，既不能證明被告乙○○犯罪，原審因而為被
    告乙○○無罪之諭知，並無不當。檢察官上訴仍執陳詞認被
    告乙○○涉誣告犯行。查被告乙○○係因案外人傅溪榕告知
    被告乙○○遺失本件支票，被告乙○○始向銀行為遺失票據
    之申報，上開申報書及止付通知書之票據喪失之經過欄位上
    所載「于八十三年期間遺失，為傅溪榕先生占有」，為事實
    之陳述，查無誣告之意行為，檢察官上訴，核無理由，應予
    駁回。
據上論斷，應依刑事訴訟法第368條、第369條第1項前段、第364
條、第299條第1項前段，刑法第2條第1項前段、第201條第1項、
第2項、第59條、第205條、第74條第1項第1款、修正前刑法第56
條、第33條第5款，刑法施行法第1條之1，判決如主文。
本案經檢察官劉靜婉到庭執行職務。
中    華    民    國    97    年    5     月    6     日
                  刑事第十六庭審判長法  官  溫耀源
                                    法  官  許增男
                                    法  官  王敏慧
以上正本證明與原本無異。
如不服本判決，應於收受送達後十日內向本院提出上訴書狀，其
未敘述上訴之理由者並得於提起上訴後十日內向本院補提理由書
（均須按他造當事人之人數附繕本）。
                                    書記官  丁淑蘭
中    華    民    國    97    年    5     月    6     日
附錄本案論罪科刑法條全文：
中華民國刑法第201條
意圖供行使之用，而偽造、變造公債票、公司股票或其他有價證
券者，處3年以上10年以下有期徒刑，得併科3千元以下罰金。
行使偽造、變造之公債票、公司股票或其他有價證券，或意圖供
行使之用，而收集或交付於人者，處1年以上7年以下有期徒刑，
得併科3千元以下罰金。
附表：
┌──┬─────┬─────┬─────┬────┬──────────┐
│編號│ 票據號碼 │   面額   │  發票人  │ 發票日 │   備    註         │
├──┼─────┼─────┼─────┼────┼──────────┤
│一  │ HF0000000│  10萬元  │  傅溪松  │ 920931 │ 經被告甲○○交予唯 │
│    │          │          │          │        │ 一公司支付貨款     │
├──┼─────┼─────┼─────┼────┼──────────┤
│二  │ HF0000000│  10萬元  │  傅溪松  │ 920831 │經被告乙○○申報遺失│
├──┼─────┼─────┼─────┼────┼──────────┤
│三  │ HF0000000│  10萬元  │  傅溪松  │ 921031 │(一)經被告甲○○交予常│
│    │          │          │          │        │  立公司支付貨款，  │
│    │          │          │          │        │(二)經被告乙○○申報遺│
│    │          │          │          │        │  失                │
├──┼─────┼─────┼─────┼────┼──────────┤
│四  │ HF0000000│  10萬元  │  傅溪松  │ 920731 │ 經被告乙○○申報遺 │
│    │          │          │          │        │ 失                 │
├──┼─────┼─────┼─────┼────┼──────────┤
│五  │ HF0000000│ 9萬7千元 │  傅溪榕  │ 920907 │ 發票日原載為92年5月│
│    │          │          │          │        │ 7日，經蓋傅溪松之印│
│    │          │          │          │        │ 章，塗改為92年9月7 │
│    │          │          │          │        │ 日                 │
├──┼─────┼─────┼─────┼────┼──────────┤
│六  │ HF0000000│ 2萬5千元 │  傅溪榕  │ 920830 │                    │
└──┴─────┴─────┴─────┴────┴──────────┘


司法院資訊處製作；財團法人民間司法改革基金會備份。
